【裁判字號】    97,判,986
【裁判日期】    971106
【裁判案由】    工商登記
【裁判全文】
最  高  行  政  法  院  判  決
                                       97年度判字第986號
上  訴  人  甲○○○○○○○○○○○
訴訟代理人  王  剛 律師
被 上 訴人  乙○○○○○
代  表  人  丙○○
                          送達代收人  丁○○
上列當事人間因工商登記事件，上訴人對於中華民國95年10月19
日臺北高等行政法院94年度訴字第4065號判決，提起上訴，本院
判決如下：
    主  文
上訴駁回。
上訴審訴訟費用由上訴人負擔。
    理  由
一、上訴人於民國94年5月25日向被上訴人申請營利事業設立登
    記，營利事業所在地址為臺北市○○區○○街67號之2（1樓
    ）（下稱系爭建物），經被上訴人會同財政部臺北市國稅局
    、臺北市政府工務局建築管理處等權責單位審查後，認本案
    尚有須補正事項，乃以94年5月30日北市商一字第094090190
    450號函載明：「主旨：貴商號…申請營利事業設立登記乙
    案，因有說明二需補正事項，請於7日內至本處第9、10號櫃
    檯辦理，逾期未為補正，本處將檢還原卷請另案辦理，…說
    明…二本府營利事業統一發證各單位審查意見如下：(一)商業
    管理處：1.電子遊戲場業於申請營利事業登記、遷址或增加
    電子遊戲場業營業項目登記時，除應依相關法令辦理外，應
    向直轄市、縣（市）主管機關申請核發營利事業登記證及營
    業級別證，…。2.營業項目第1項請附已投保公共意外責任
    險證明文件影本1份，且俟書面審查許可後尚須加會消防局
    。(二)工務局建管處：請檢附工務局變更使用核准函影本。…
    」通知上訴人於7日內補正，因上訴人逾期未補正，被上訴
    人乃以94年6月13日北市商一字第0940901945號函（下稱原
    處分）檢還原申請案全卷。上訴人不服，循序提起本件行政
    訴訟，經原審判決駁回。
二、上訴人起訴主張：(一)被上訴人對於上訴人就系爭建物已於73
    年間取得金鑽石遊樂場營利事業登記證之事實，並不爭執。
    上訴人電子遊戲場所在建築物業經准許作為「遊戲場」即現
    行電子遊戲場業管理條例所稱之「電子遊戲場」使用。是上
    訴人設立電子遊戲場之系爭建物並非臺北市土地使用分區管
    制規則所稱之不合規定之原有建築物，而有停止使用後不得
    繼續為原來之使用問題。且上訴人自90年起即已設立電子遊
    戲場，實際在該址經營「電動玩具」行業，繳交娛樂稅，曾
    因未經許可擅自經營電子遊藝場業為由被判刑繳交罰款執行
    完畢，足證上訴人自始均在原地址經營電子遊戲場無誤，原
    場所並未停止使用。(二)電子遊戲場業管理條例第8條係就營
    業場所作一般規定；第9條係就營業場所與醫院、學校之距
    離作特別規定，雖在同一條例之內，但與其他法令有特別者
    相同，是其第8條為普通法之性質，第9條為特別法之性質，
    依中央法規標準法第10條規定，其特別規定自應優先適用。
    中央法規標準法第18條規定，上訴人係於88年間提出申請，
    舊法規既有利於當事人，依法即應依舊法規處理。又原處分
    、訴願決定以被上訴人所援引之臺北市土地使用分區管制規
    則係依都市計畫法施行細則第26條訂定，限制電子遊戲場業
    核准設定之條件，然臺北市土地使用分區管制規則，係依都
    市計畫法臺北市施行細則第26條所訂定，雖係自治事項，但
    其性質與位階，仍屬行政命令，對於人民之權利義務增加嚴
    重負擔，揆諸中央法規標準法第5條第2款之規定，即有未合
    。再查電子遊戲場業管理條例第8條、第9條所定極為明確，
    並無前述不確定概念存在，殊難認定有授權之表示。再者，
    貫徹正當法律程序，為當前法治之概念，由司法院釋字第38
    4號、第396解釋觀之即可明瞭。惟原處分竟以電子遊戲場業
    管理條例第8條規定僅為基本規範之宣示，而置上訴人原登
    記之「J701020」遊樂園業（兒童娛樂遊藝場），依經濟部
    函釋「遊藝場業」、「電子遊藝場業」三者名稱雖不同，而
    其經營內容則無異，顯為當前法治概念所不許。又依經濟部
    函釋，遊藝場業與電子遊藝場係相同業務，且電子遊戲場業
    管理條例並無強制規範電子遊藝場等之分別，訴願機關依據
    臺北市自行片面規範為B-1或D-1之分類即係違反中央法令之
    無效分類，該分類亦違反經濟部函釋，自無適用餘地。況且
    ，臺北市已核准營業之電子遊戲場其營業場所使用執照均為
    「兒童遊藝場」其他公司既已核准營業，何以上訴人卻不能
    准許至為不公平。(三)有關被上訴人認為應同時申請辦理營業
    級別證部分：按經濟部於89年3月29日公布之「電子遊戲場
    業申請登記作業要點」第2條(二)5規定，既然營利事業登記證
    與營業級別證應同時由工商主管機關核發，則上訴人自然無
    從補正級別證。況查，上訴人前以「菲力有限公司負責人陳
    金意」名義向被上訴人申請營業級別證不准，經訴願後亦獲
    臺北市政府撤銷原處分，然「菲力有限公司負責人陳金意」
    迄今仍未取得被上訴人或臺北市政府核發之營業級別證，足
    見縱使上訴人提出申請，被上訴人仍會藉詞不發級別證，變
    相暫停辦理電子遊戲場相關業務。(四)被上訴人主張上訴人應
    先提出投保公共安全保險之證明部分：依經濟部90年3月15
    日經商字第09002047390號函釋亦謂：投保單位應由所屬營
    利事業主體予以投保等語。則上訴人如未經被被上訴人准許
    發給營利事業許可證，非「營業主體」，自無法投保公共意
    外責任險；況且，上訴人曾以上訴人在同一設立場所之「菲
    力有限公司」名義獲保險公司承保，通過臺北市政府工務局
    安全檢查，其申報人、使用人記載為上訴人「陳金意」，足
    證上訴人在設立場所實際上已有公共意外責任險，同一標的
    更毋庸另行投保。另查，被上訴人臺北市市區內與上訴人建
    築物使用執照記載相同用途之「遊藝場」、「兒童遊樂場」
    、「兒童遊戲場」、「兒童遊童遊藝智樂場」，曾為被上訴
    人核准經營「福星遊樂場」、「五福游藝場」、「金萬年綜
    合遊藝場」、「東門町遊戲場」，且目前均繼續營業中，被
    上訴人既能對上開各營業准許經營電子遊戲場業務，則上訴
    人自能主張平等原則，要求比照辦理等語，求為撤銷訴願決
    定及原處分，並命被上訴人對上訴人94年5月25日之營利事
    業設立登記申請准為設立登記。
三、被上訴人則以：(一)被上訴人依據電子遊戲場業管理條例第11
    條第1項規定，通知上訴人申請電子遊戲場業之營利事業登
    記證時，應同時申請核發營業級別證，此通知事項係屬告知
    性質，上訴人認其屬通知補正事項，容有誤解。至請上訴人
    檢附已投保公共意外責任險證明文件部份，係依上開管理條
    例第13條規定辦理，上訴人於申請營利事業登記時未依規定
    檢附，被被上訴人通知補正，並無違誤。(二)建築法第73條第
    2項前段規定，上訴人檢附之臺北市政府工務局73年6月14日
    北市工建字第62518號函雖准予系爭建物變更使用為「兒童
    遊藝場」，惟依內政部93年9月14日訂定之建築物使用類組
    及變更使用辦法附表1之建築物使用類組使用項目表規定，
    應屬休閒、文教類第1組（D-1類組），為供低密度使用人口
    運動休閒之場所之室內兒童樂園，與上訴人所欲申請使用之
    「電子遊戲場業」〔依同辦法屬商業類第1組（B-1類組），
    供娛樂消費之場所〕，係屬不同類組之使用，自應依建築法
    第73條第2項規定辦理變更使用執照後始得為電子遊戲場業
    之使用。又建築物使用類組及變更使用辦法第1條明文規定
    其法律授權依據，非上訴人稱上開分類並無法源依據，被上
    訴人依營利事業統一發證辦法通知上訴人，洵屬有據。(三)次
    按臺北市土地使用分區管制規則係依都市計畫法臺北市施行
    細則第26條規定訂定，而臺北市土地使用分區管制規則附條
    件允許使用核准標準則係臺北市土地使用分區管制規則授權
    訂定，基於維護臺北市市民之生活品質及學生就學環境，對
    電子遊戲場業核准設立地點採取較前揭條例更嚴格之「距離
    」與「對象」限制，尚非法所不許，實符合都市計畫使用分
    區管制之立法目的，應屬有效，故凡於臺北市申請經營電子
    遊戲場業皆應符合臺北市土地使用分區附條件允許使用核准
    標準之規定。(四)又查「兒童遊藝場」與「電子遊戲場業」依
    內政部訂定之建築市使用類組及變更使用辦法係屬不同類組
    之使用，前已詳敘，「電子遊戲場業」依經濟部訂頒之公司
    行號營業項目代碼表應申請所登記「J701010電子遊戲場業
    」，而「兒童遊藝場」則應登記「J701020遊樂園業」，二
    者之營業項目係規範不同之業務範圍，上訴人所述容有誤解
    。查金鑽石遊樂場業於84年5月25日經核准歇業登記在案，
    上訴人於系爭建物停止使用10年後，復於94年5月25日申請
    電子遊戲場業之營利事業設立登記，自無臺北市土地使用分
    區管制規則第94條規定之適用。另上訴人訴稱其申請設立登
    記之營業地點附近尚有五福遊藝場等經營乙節，查該等電子
    遊戲場於85年1月23日設置迄今並未辦理歇業登記，此與上
    訴人申請新設性質自有不同，上訴人自應依電子遊戲場業管
    理條例之相關規定辦理，方屬適法。(五)有關上訴人訴稱前以
    「菲力有限公司負責人陳金意」名義向被上訴人申請核發營
    業級別證不准，經訴願後獲臺北市政府撤銷原處分，然至今
    未取得被上訴人核發營業級別證乙節。查該公司於90年4月
    17日經被上訴人核准設立於系爭建物，核准之營業項目並無
    電子遊戲場業，被上訴人於92年9月8日依電子遊戲場業管理
    條例第11條第1項規定否准該公司申請電子遊戲場業營業級
    別證乙案，洵屬有據：有關訴願決定撤銷被上訴人否准上訴
    人申請電子遊戲場業營業級別證之處分乙節，查該撤銷係肇
    因於處分機關之適法性，而非上訴人訴訟系爭點，不可相提
    並論等語，求為判決駁回上訴人之訴。
四、原審斟酌全辯論意旨及調查證據之結果，以：(一)被上訴人通
    知補正營利事業登記證與營業級別證，目的是要求上訴人一
    併提出申請，如果被上訴人核准時，就一併核發，此通知事
    項係屬告知性質。(二)次按電子遊戲場業管理條例第13條規定
    ，經營電子遊戲場業者，於申請營利事業登記前，應就每一
    營業場所依中央主管機關所定保險金額投保公共意外責任險
    ，被上訴人函請上訴人就營業項目第1項檢附已投保公共意
    外責任險證明文件與上揭法條意旨相符，並無不合。(三)依內
    政部93年9月14日訂定之建築物使用類組及變更使用辦法第2
    條第1項及第2項附表1之建築物使用類組使用項目表規定，
    上訴人申請之電子遊戲場，屬於「商業類第1組」（B-1類組
    ），為供娛樂消費之場所；而兒童遊藝場應歸屬於「休閒、
    文教類第1組」（D-1類組），為供低密度使用人口運動休閒
    之場所之室內兒童樂園，係屬不同類組之使用，自應依建築
    法第73條第2項規定辦理變更使用執照後始得為電子遊戲場
    業之使用。又依建築物使用類組及變更使用辦法可知，其法
    律授權依據乃依建築法第73條第4項所訂定，並非上訴人所
    稱上開分類並無法源依據。(四)至上訴人主張其自88年起即以
    上訴人陳金意為負責人申請工商登記乙節，按上訴人自承其
    以佳佳樂育樂有限公司、佳佳電子遊戲場、菲力有限公司等
    名義提出申請，上揭主體難認與上訴人確屬同一，上訴人上
    揭申請營業人名義均與本件申請營業人名義不同，亦難認為
    延續上揭申請之同一申請。本件申請既於94年5月25日始提
    出，自應依申請時之法令辦理，上訴人主張應援用舊法云云
    ，委不足取。又上訴人主張在其系爭建物原址，自90年起即
    以「菲力有限公司」名義申請，但查該公司與上訴人個人，
    乃不同人格，自無從以菲力有限公司曾有經營「電動玩具」
    行業，即援引為上訴人亦有使用之事實，故此部分不足為上
    訴人有利之認定。(五)末查「兒童遊藝場」與「電子遊戲場業
    」依內政部訂定之建築物使用類組及變更使用辦法係屬不同
    類組之使用。「電子遊戲場業」依經濟部訂頒之公司行號營
    業項目代碼表應申請所登記「J701010電子遊戲場業」，其
    定義及內容為「依電子遊戲場業管理條例規定，指設置電子
    遊戲機供不特定人益智娛樂之營利事業」；而「兒童遊藝場
    」則應登記「J701020遊樂園業」，係「指綜合遊樂場所，
    提供休閒育樂活動，如遊樂區等經營之行業」，其二者之營
    業項目係規範不同之業務範圍，難認其內容相同。至於其他
    業者之申請，被上訴人是否為適法處分核與本件申請准否亦
    屬無關，乃駁回上訴人之起訴。
五、本院查：
（一）按建築法第73條第2項規定：「建築物應依核定之使用類
      組使用，其有變更使用類組或有第9條建造行為以外主要
      構造、防火區劃、防火避難設施、消防設備、停車空間及
      其他與原核定使用不合之變更者，應申請變更使用執照。
      但建築物在一定規模以下之使用變更，不在此限。」、電
      子遊戲場業管理條例第8條第1款規定：「電子遊戲場申請
      設立時，其營業場所應符合下列規定︰一營業場所位於實
      施都巿計畫地區者，應符合都巿計畫法及都巿土地使用分
      區管制之規定；於非都巿計畫地區者，應符合區域計畫法
      及非都巿土地使用管制之規定。」、第11條第1項第1款規
      定：「電子遊戲場業於申請營利事業登記、遷址或增加電
      子遊戲場業營業項目登記時，除應依相關法令辦理外，應
      向直轄巿、縣（巿）主管機關申請核發營利事業登記證及
      營業級別證，並辦理下列事項之登記︰一營業級別。…」
      、第13條規定：「經營電子遊戲場業者，於申請營利事業
      登記前，應就每一營業場所依中央主管機關所定保險金額
      投保公共意外責任，保險期間屆滿時，應予續保；其保險
      辦法及保險費率，由中央主管機關會同財政部定之。」、
      營利事業統一發證辦法第3條第1項規定：「營利事業之登
      記，申請人應填妥申請書，連同應具備之各種文件，向所
      在地之營利事業登記聯合作業中心提出申請。」、第8條
      規定：「申請登記案件未經核准者，由商業單位以直轄市
      政府或縣（市）政府名義敘明理由，將原案及所繳規費退
      還。」、建築物使用類組及變更使用辦法第2條第1項、第
      2項規定：「建築物之使用類別、組別及其定義，如下表
      ：（節略）類別：B類商業類；類別定義：供商業交易、
      陳列展售、娛樂、餐飲、消費之場所；組別：B-1；組別
      定義：供娛樂消費之場所。類別：D類休閒、文教類；類
      別定義：供運動、休閒、參觀、閱覽、教學之場所；組別
      ：D-1；組別定義：供低密度使用人口運動休閒之場所。
      」、「前項建築物使用類組之使用項目表如附表1。」附
      表1建築物使用類組使用項目表（節略）：類組：B1、使
      用項目舉例：2.電子遊戲場（依電子遊戲場業管理條例定
      義）。類組：D1、使用項目舉例：1.…室內兒童樂園…。
      臺北市政府92年11月28日府建商字第09222182000號公告
      ：「主旨：公告商業登記法、商品標示法中有關本府權限
      事項委任臺北市商業管理處執行，並自92年12月1日生效
      。說明：一行政程序法第15條第1項及第3項。二臺北市政
      府組織自治條例第2條第2項…」。是本件係被上訴人辦理
      臺北市政府委任事件所為行政處分，合先敘明。
（二）本件上訴人於94年5月25日向被上訴人申請營利事業設立
      登記，經被上訴人會同財政部臺北市國稅局、臺北市政府
      工務局建築管理處等權責單位審查後，以94年5月30日北
      市商一字第094090190450號函載明：「主旨：貴商號…申
      請營利事業設立登記乙案，因有說明二需補正事項，請於
      7日內至本處第9、10號櫃檯辦理，逾期未為補正，本處將
      檢還原卷請另案辦理，…說明…二本府營利事業統一發證
      各單位審查意見如下：(一)商業管理處：1.電子遊戲場業於
      申請營利事業登記、遷址或增加電子遊戲場業營業項目登
      記時，除應依相關法令辦理外，應向直轄市、縣（市）主
      管機關申請核發營利事業登記證及營業級別證，…。2.營
      業項目第1項請附已投保公共意外責任險證明文件影本1份
      ，且俟書面審查許可後尚須加會消防局。(二)工務局建管處
      ：請檢附工務局變更使用核准函影本。…」通知上訴人於
      7日內補正，核其內容僅係單純說明上開電子遊戲場業管
      理條例第11條第1項規定之內容，並未要求上訴人補正營
      利事業登記登證及電子遊戲場級別證，原判決認為被上訴
      人通知上訴人併申請營利事業登記證與營業級別證，只是
      告知上訴人順便提出申請，並非要求上訴人補正營利事業
      登記證及營業級別證，即非無據。
（三）又依電子遊戲場業管理條例第13條規定，經營電子遊戲場
      業者，於申請營利事業登記前，應就每一營業場所依中央
      主管機關所定保險金額投保公共意外責任險，本件上訴人
      向被上訴人申請營利事業設立登記，被上訴人命其補正已
      投保公共意外責任險證明文件，亦屬有據，縱上訴人未經
      准許發給營利事業登記證，無法投保公共意外責任險，而
      未能於限期內提出此部分文件，僅係被上訴人得斟酌不以
      之為駁回上訴人申請之理由。再依建築法第73條第2項及
      建築物使用類組及變更使用辦法規定上訴人申請之電子遊
      戲場，屬於「商業類第1組」（B-1類組），為供娛樂消費
      之場所；而兒童遊藝場應歸屬於「休閒、文教類第1組」
      （D-1類組），為供低密度使用人口運動休閒之場所之室
      內兒童樂園，係屬不同類組之使用，上訴人自應辦理變更
      使用執照後，始得為電子遊戲場業之使用，被上訴人通知
      其補正變更使用核准函，亦無不合。
（四）原判決就上訴人主張各節，何以不可採，因認原處分檢還
      上訴人申請案全卷，否准其申請，訴願決定予以維持，均
      無不合等情，業已敘明其得心證之理由，有如前述。並與
      前開法令規定要無不合，尚無判決不適用法規或適用不當
      之違法；亦難謂有判決不備理由之違法。上訴意旨除重申
      起訴意旨外，另謂原判決認為被上訴人僅係告知上訴人應
      一併提出申請營利級別證，並未要求上訴人補正云云，惟
      查上開問題，被上訴人係明列為補正事項，且列於應補正
      已投保公共意外責任險證明文件之前，僅因上訴人起訴後
      ，方改稱為告知性質。倘若係告知性質，原判決既認上訴
      人縱未於限期內提出投保公共意外責任險，亦不應駁回申
      請，其何以未將該部分列入？原判決所持理由自屬矛盾，
      顯有行政訴訟法第243條第2項第6款判決理由矛盾之違法
      等語，無非對於業經原判決詳予論述不採之事由再予爭執
      ，核屬法律上見解之歧異，要難謂為原判決有違背法令之
      情形。上訴論旨，仍執前詞，指摘原判決違背法令，求予
      廢棄，為無理由，應予駁回
六、據上論結，本件上訴為無理由。依行政訴訟法第255條第1項
    、第98條第1項前段，判決如主文。
中    華    民    國    97    年    11    月    6     日
                    最高行政法院第五庭
                        審判長法官  劉  鑫  楨
                              法官  姜  仁  脩
                              法官  黃  淑  玲
                              法官  吳  慧  娟
                              法官  曹  瑞  卿
以  上  正  本  證  明  與  原  本  無  異
中    華    民    國    97    年    11    月    6     日
                              書記官  王  史  民


司法院資訊處製作；財團法人民間司法改革基金會備份。
